【裁判字號】    95,重上,203
【裁判日期】    950829
【裁判案由】    確認債權存在
【裁判全文】
臺灣高等法院民事判決                 95年度重上字第203號
上  訴  人  交通部台灣鐵路管理局
法定代理人  甲○○
訴訟代理人  蘇章巍律師
複  代理人  謝宜伶律師
被  上訴人  合作金庫商業銀行股份有限公司
            （即中國農民銀行股份有限公司之承受訴訟人）
法定代理人  乙○○
訴訟代理人  魏緒孟律師
複  代理人  洪嘉呈律師
上列當事人間請求確認債權存在事件，上訴人對於中華民國95年
2月14日臺灣臺北地方法院94年度重訴字第874號第一審判決提起
上訴，經本院於95年8月15日言詞辯論終結，判決如下：
    主  文
上訴駁回。
第二審訴訟費用由上訴人負擔。
    事實及理由
一、關於程序方面：
  (一)本件上訴人之法定代理人原為徐達文，於民國（下同）95年
    3月31日變更為甲○○，有交通部95年3月31日交人字第0950
    003335 號函可稽（見本院卷第38頁），已據其於95年5月30
    日具狀聲明承受訴訟（見本院卷第22頁），核無不合，應予
    准許。
  (二)原審原告中國農民銀行股份有限公司（下稱中國農民銀行）
    ，於95年5月1日與合作金庫商業銀行股份有限公司（下稱合
    作金庫銀行）吸收合併，中國農民銀行為消滅公司，合作金
    庫銀行為存續公司，此有經濟部95年5月1日經授商字第0950
    1072190 號函及行政院金融監督管理委員會95年5月1日金管
    銀(二)字第09500175280 號函為憑（見本院卷第17、18頁），
    已據合作金庫銀行具狀聲明承受訴訟（見本院卷第15頁），
    尚無不合，亦應准許。合先敘明。
二、上訴人聲明求為判決：(一)原判決廢棄。(二)被上訴人在第一審
    之訴駁回。
    被上訴人聲明求為判決：上訴駁回。
三、被上訴人起訴主張：訴外人隆成發鐵工廠股份有限公司（下
    稱隆成發公司）因承攬上訴人之「空調客車設備更新工程」
    （下稱系爭工程），而有資金需求，遂向伊借款，並以系爭
    工程之工程款債權設定權利質權予伊，以擔保上開借款之清
    償，該項權利質權之設定並已通知上訴人，且經上訴人同意
    。又訴外人隆成發公司向伊借款之最高額度為新台幣（下同
    ）6億5,000萬元，其中包含押標金5,000萬元、營運週轉金1
    億元、國內購料開狀借款1億6,000萬元、國外購料開狀借款
    2億4,000萬元及工程履約保證金 1億元。除上開工程履約保
    證金1億元外，其餘借款5億5,000 萬元均已交付予訴外人隆
    成發公司，然訴外人隆成發公司自93年4 月間起，即未依約
    清償，伊乃向台灣高雄地方法院（下稱高雄地院 )聲請對訴
    外人隆成發公司核發支付命令，經該院以93年度促字第3743
    6 號核發支付命令確定後，伊乃持該確定支付命令為執行名
    義，向原執行法院聲請就訴外人隆成發公司因系爭工程對上
    訴人所得領取之工程款債權實施強制執行，經原執行法院以
    94年度執字第18224號受理在案，並於94年6月1 日核發扣押
    命令，就訴外人隆成發公司對於上訴人就系爭工程所得領取
    之工程款債權，在上開支付命令所示債權金額即1 億元及利
    息、違約金、及執行費80萬元之範圍內予以扣押，詎上訴人
    竟於94年6 月16日發函向原執行法院聲明異議等情，爰依據
    強制執行法第120條第2項之規定，求為確認訴外人隆成發公
    司對上訴人有3,735 萬5,667 元之工程款債權存在之判決。
    上訴人則以：訴外人隆成發公司就系爭工程對伊固 有3,735
    萬5,667 元之工程款尚未領取，惟訴外人隆成發公司就所承
    攬系爭工程之工程款債權，已於90年12月20日設定權利質權
    予被上訴人，並通知伊將工程款直接給付予被上訴人，依民
    法第906條前段及第907條前段之規定，上開經設定權利質權
    之工程款債權之請求權當已移轉予被上訴人，訴外人隆成發
    公司已無權向伊請求給付。另訴外人隆成發公司就系爭工程
    依約應改造112 輛車，但其在合約期間內僅完成39輛，尚有
    38輛車仍留在工廠內尚未完成，及有35輛車尚未進廠，其工
    程完成進度僅34.82%，其履約進度落後顯逾20% ，且就已完
    成車輛中待修改項目迄未完成，伊已於93年9 月10日發函就
    上開尚未進廠之35輛車部分表示終止契約，則依系爭工程契
    約第2條第2.8項之約定，伊自得暫停給付工程款予訴外人隆
    成發公司，故訴外人隆成發公司對伊之系爭工程款債權之停
    止條件尚未成就，自不得對伊請求給付，尚難認該工程款債
    權已存在。又因訴外人隆成發公司未依約定期限完工，依訴
    外人隆成發公司與伊就系爭工程於90年12月18日所簽訂之工
    程契約（下稱系爭工程契約）第11.5.6條第6、7、8 款之約
    定，伊就系爭工程之履約保證金有不予發還事由，則依被上
    訴人所出具之履約保證金連帶保證書第2 條約定，被上訴人
    經伊以書面通知後，應在9,250 萬元之保證額度內，依書面
    通知所載金額撥付履約保證金予伊，伊已於94年10月5 日發
    函通知被上訴人撥付6,029萬179元之履約保證金，被上訴人
    迄未給付，伊亦得以對被上訴人之上開履約保證金債權與本
    件所負上開工程款債務抵銷，經此抵銷後，訴外人隆成發公
    司對伊之上開工程款債權即已消滅，是被上訴人所為本件請
    求顯已欠缺權利保護要件，即無即受確認判決之法律上利益
    云云，資為抗辯。
四、經查上訴人與訴外人隆成發公司於90年12月18日簽訂系爭工
    程契約，約定由訴外人隆成發公司承攬系爭工程，嗣訴外人
    隆成發公司於90年12月20日與被上訴人簽訂權利質權設定契
    約書，約定由訴外人隆成發公司以承攬系爭工程之工程款債
    權設定權利質權予被上訴人，以擔保訴外人隆成發公司對被
    上訴人之借款債務之清償，該權利質權之設定經被上訴人及
    訴外人隆成發公司分別發函通知上訴人，上訴人亦已於90年
    12 月31日以90年機車客字第12090號函表示同意，而就訴外
    人隆成發公司已完工部分之工程款，上訴人尚有3,755萬5,6
    67 元迄未給付。又訴外人隆成發公司陸續向被上訴人借款5
    億5,000萬元（另1億元之工程履約保證金尚未支出），嗣因
    訴外人隆成發公司屆期未依約清償，被上訴人乃向高雄地院
    聲請對訴外人隆成發公司核發支付命令，請求訴外人隆成發
    公司給付1 億元及利息、違約金，經高雄地院以93年度促字
    第37436 號核發支付命令，並已確定，被上訴人乃持該確定
    支付命令為執行名義，向原執行法院聲請就訴外人隆成發公
    司對上訴人就系爭工程之工程款債權實施強制執行，經原執
    行法院以94年度執字第18 224號受理在案。嗣原執行法院於
    94年6月1日核發扣押命令，就訴外人隆成發公司對於上訴人
    就系爭工程所得領取之工程款債權，在上開支付命令所示債
    權金額及執行費80萬元之範圍內予以扣押，上訴人即於94年
    6月16日發函向原執行法院聲明異議，原執行法院乃於94 年
    6月24日通知被上訴人依強制執行法第120 條第2項之規定起
    訴等情，有上開支付命令、本票、授權書、借據、國外購料
    借款及其委任保證書、委任保證契約、強制執行聲請狀、原
    執行法院94年6月1日執行命令、上訴人94年6 月16日鐵機車
    字第0940012175號函、原執行法院94年6 月24日執行通知、
    系爭工程契約、工程款明細、權利質權設定契約書、訴外人
    隆成發公司90年12月26日90隆字第901226號函、被上訴人90
    年12月20日農前授字第49號函及交通部台灣鐵路管理局機務
    處90年12月31日90年機車客字第12090 號函可稽（見原審卷
    第7至13、37至41、63、98至103、114至121頁），復為兩造
    所不爭執（見原審卷第57、58、81、82、125、135至136 頁
    ，本院卷第25至27、41、48、79、80頁），均堪信為真實。
五、按確認法律關係之訴，非原告有即受確認判決之法律上利益
    者，不得提起之，民事訴訟法第247條第1項前段固定有明文
    。惟所謂即受確認判決之法律上利益，係指法律關係之存否
    不明確，原告主觀上認其在法律上之地位有不安之狀態存在
    ，且此種不安之狀態，能以確認判決將之除去者而言（最高
    法院52年台上字第1240號判例參照）。經查：
  (一)被上訴人自原審起訴時，其訴之聲明即係求為確認訴外人隆
    成發公司對上訴人有3,735萬5,667元之工程款債權存在之判
    決（見原審卷第4 頁），並未一併請求確認訴外人隆成發公
    司與上訴人間之承攬關係存在，上訴人以其從未否認與訴外
    人隆成發公司間，就系爭工程有承攬關係存在為由，抗辯被
    上訴人所為本件請求顯無即受確認判決之法律上利益云云，
    殊屬無據。
  (二)上訴人就訴外人隆成發公司已完成系爭工程部分，尚有工程
    款3,735萬5,667元迄未給付一節，固不爭執，已如前述，惟
    上訴人一再抗辯伊就上開3,755萬5,667元之工程款，依系爭
    工程契約第2條第2.8項之約定得暫停給付，故該工程款債權
    尚難認已存在（見本院卷第27、28頁）；復一再主張以伊對
    被上訴人所享有之給付履約保證金債權與上開工程款債權抵
    銷，並明白表示經此抵銷後，上開工程款債權已消滅（見本
    院卷第33至37、42、87至91頁），則依上訴人所為之上開抗
    辯，顯見上訴人就上開3,755萬5,667元之工程款債權尚屬存
    在已有爭執，是被上訴人提起本件確認之訴，應認有即受確
    認判決之法律上利益。
六、次按債權與其滋生之請求權，並非同一。債權若附有停止條
    件，或約定有清償期日，或有其他妨礙其請求履行之情事時
    ，於停止條件成就，或清償期日屆至，或妨礙請求履行之情
    事除去前，其債權仍屬存在，僅履行請求權尚不存在（最高
    法院86年度台上字第3785號判決參照）。上訴人雖抗辯訴外
    人隆成發公司就系爭工程依約應改造112 輛車，但在合約期
    間內僅完成39輛，完成率僅為34.82%，其實際履約進度落後
    達65.18%，且就已完成車輛中尚有待修改項目迄未完成，另
    伊亦已於93年9 月10日就尚未進廠之35輛車部分發函表示終
    止契約，故依系爭工程契約第2條第2.8項：「立約商履約有
    下列情形之一者，本局 (指上訴人 )得暫停給付契約價金至
    情形消滅為止：1.履約實際進度因可歸責於立約商之事由，
    落後預定進度達20% 以上者。2.履約有瑕疵經書面通知改善
    而未改善者。3.未履行契約應辦事項，經通知仍延不履行者
    …6.其他違約情形」之約定，伊得暫停給付工程款予訴外人
    隆成發公司云云，並提出系爭工程契約、上訴人92年 8月21
    日鐵機車字第0920017808號函、93年9月10日鐵機車字第093
    0020 682號函及訴外人隆成發公司92年8月22日隆字第08220
    01號函暨應扣款金額說明為證（見原審卷第73至79頁）。惟
    查訴外人隆成發公司就系爭工程已完成部分，尚有3,735 萬
    5,667 元之工程款尚未領取，已如前述，則此項工程款債權
    已確定發生，縱上訴人所為此部分之抗辯屬實，亦僅係上訴
    人得暫停給付上開工程款而已，是上訴人據此抗辯上開工程
    款債權尚不存在云云，殊不足取。
七、末按民法第334 條所稱之抵銷，係以二人互負債務，而其給
    付種類相同，並均屆清償期者為要件，故得供債務人抵銷之
    債權，須為對於自己債權人之債權，而不得以對於他人之債
    權，對於債權人為抵銷（最高法院49年台上字第125 號判例
    參照）。經查上開3,735萬5,667元之工程款債權，係訴外人
    隆成發公司基於系爭工程契約對上訴人所發生之債權，已如
    前述，故該工程款債權之債權人係訴外人隆成發公司。雖訴
    外人隆成發公司已將該工程款債權設定權利質權與被上訴人
    ，被上訴人已得依據民法第906 條之規定，於該工程款債權
    得請求給付時，直接向上訴人請求給付，以清償該權利質權
    所擔保之借款債權；而上訴人依據民法第907 條之規定，須
    經被上訴人之同意，始得向訴外人隆成發公司為給付，然該
    工程款債權仍屬訴外人隆成發公司所有，並不因此而使被上
    訴人成為該工程款債權之債權人。又被上訴人固曾於90年12
    月12日出具履約保證金連帶保證書予上訴人，承諾就訴外人
    隆成發公司承攬系爭工程所應繳納之履約保證金9,250 萬元
    負連帶保證責任，有履約保證金連帶保證書可證（見原審卷
    第46頁）。雖上訴人另抗辯因訴外人隆成發公司未依約於期
    限內完工，依系爭工程契約第11.5.6條第6、7、8 款及上開
    履約保證金連帶保證書第2 條之約定，被上訴人應依書面通
    知撥付履約保證金予伊，伊已於94年10月5日發函限期5日通
    知被上訴人撥付6,029萬179元之履約保證金云云，並提出94
    年10月5日鐵機車字第0940020927號函為證（見原審卷第104
    、105 頁），然查上訴人所為此部分之抗辯縱然屬實，該履
    約保證金債權乃屬上訴人對被上訴人之債權，依前揭規定，
    上訴人自不能以其對被上訴人之上開履約保證金債權，主張
    與其對訴外人隆成發公司所負之上開工程款債務抵銷。是上
    訴人抗辯上開3,735萬5,667元之工程款債權業因抵銷而消滅
    云云，亦不足取。
八、綜上所述，被上訴人請求確認訴外人隆成發公司對上訴人有
    3,735萬5,667元之工程款債權存在，為有理由，應予准許。
    從而，原審所為上訴人敗訴之判決，核無違誤，上訴論旨猶
    執前詞指摘原判決不當，求予廢棄改判，為無理由，應予駁
    回。
九、至兩造其餘之攻擊或防禦方法及未經援用之證據，經本院斟
    酌後，認為均不足以影響本判決之結果，自無逐一詳予論駁
    之必要，併此敘明。
十、據上論結，本件上訴為無理由，依民事訴訟法第449條第1項
    、第78條，判決如主文。
中    華    民    國    95    年    8    月    29     日
                    民事第六庭
                        審判長法  官  林鄉誠
                              法  官  梁玉芬
                              法  官  彭昭芬
正本係照原本作成。
如不服本判決，應於收受送達後20日內向本院提出上訴書狀，其
未表明上訴理由者，應於提出上訴後20日內向本院補提理由書狀
（均須按他造當事人之人數附繕本）上訴時應提出委任律師或具
有律師資格之人之委任狀；委任有律師資格者，另應附具律師資
格證書及釋明委任人與受任人有民事訴訟法第 466條之1第1項但
書或第2項（詳附註）所定關係之釋明文書影本。
中    華    民    國    95    年    8     月    30    日
                              書記官  丁華平
附註：
民事訴訟法第466條之1（第1項、第2項）：
對於第二審判決上訴，上訴人應委任律師為訴訟代理人。但上訴
人或其他法定代理人具有律師資格者，不在此限。
上訴人之配偶、三親等內之血親、二親等內之姻親，或上訴人為
法人、中央或地方機關時，其所屬專任人員具有律師資格並經法
院認為適當者，亦得為第三審訴訟代理人。


司法院資訊處製作；財團法人民間司法改革基金會備份。
